【裁判字號】    89,上訴,411
【裁判日期】    890504
【裁判案由】    誣告
【裁判全文】
臺灣高等法院刑事判決                            八十九年度上訴字第四一一號
    上  訴  人  臺灣臺北地方法院檢察署檢察官
    上  訴  人
    即  自訴人  丙○○
    自訴代理人  丁○○
    被      告  乙○○
    選任辯護人  姚文勝
                李佩昌
右上訴人因被告誣告案件，不服臺灣臺北地方法院八十八年度自字第五三五號（併辦
案號：臺灣臺北地方法院檢察署八十七年度偵字第二三三００號），中華民國八十八
年十二月二十二日第一審判決，提起上訴，本院判決如左：
    主      文
上訴駁回。
    理      由
壹、自訴意旨略以：被告乙○○係麗正精密電子工業股份有限公司（以下簡稱麗正公
    司）之負責人，明知自訴人丙○○係善意第三人，竟於民國八十七年一月十三日
    以麗正公司法定代理人名義向臺灣臺北地方法院檢察署（以下簡稱甲○）對自訴
    人提起贓物罪之告訴，並於告訴狀中宣稱：丙○○明知系爭票號ＴＢ00000
    00、票期八十五年五月十日、面額新臺幣（下同）四千八百萬元、付款人華南
    商業銀行南松山分行、發票人麗正公司之支票一紙，係案外人譚晶心竊自麗正公
    司空白支票簿，進而無權簽立之贓物，仍予以收受。該贓物案件於甲○以八十七
    年度偵字第一六一八號受理後，呈請臺灣高等法院檢察署核轉臺灣臺中地方法院
    檢察署（以下簡稱中檢）偵查後以八十七年度偵字第七四六五號為不起訴處分，
    經臺灣高等法院臺中分院檢察署以八十七年度議法字第一○○八號駁回再議聲請
    而告確定。因認被告知悉自訴人為善意第三人，仍對自訴人提起贓物罪之告訴等
    情，涉有誣告罪嫌云云。
貳、本案經本院審理結果，認第一審判決對被告為無罪之諭知，認事用法核無不當，
    應予維持，並引用第一審判決書記載之證據及理由。
參、檢察官上訴意旨略以：自訴人曾以被告同一犯罪事實，向甲○提出告訴，經分八
    十七年度偵字第二三三００號偵查，嗣於偵查中，自訴人提起自訴，檢察官依據
    刑事訴訟法第三百二十三條第二項規定停止偵查，將案件移送原審併案審理，原
    判決雖就該偵查案之同一事實判決，然漏未將偵查案號併於判決中說明，容有未
    洽等語。經查，原審對於甲○移送併辦之偵查案件，以其為同一事實，予以受理
    併辦，此觀諸原審未將該偵查案件退回甲○，已可得見。雖原判決未予記載該項
    併案意旨，仍無礙其已予併辦之事實，是檢察官執此提起上訴，指摘原判決不當
    ，尚屬無據，為無理由，應予駁回。
肆、自訴人上訴意旨則以：案外人譚晶心原係麗正公司實際負責人，曾以麗正公司需
    要資金週轉為由，代麗正公司向自訴人借款六千五百萬元，同時簽發一紙票期八
    十四年十一月十日，面額六千五百萬元之支票，連同四千三百六十六張麗正公司
    股票交予自訴人作為擔保之用。至八十四年十一月十日，譚晶心表示麗正公司仍
    須四千八百萬元之資金繼續週轉之用，於是僅受償部分借款，四千八百萬元再續
    借予麗正公司，同時並由譚晶心交付前述系爭面額四千八百萬元之支票予自訴人
    。嗣譚晶心涉及偽造麗正公司股票案件爆發後，麗正公司由梁柏薰入主接手，並
    先後由郭政一、王煌樟掛名董事長，其後，將公司經營權讓與被告。梁柏薰主事
    期間，委有法務人員林聖賢代表麗正公司與自訴人就系爭支票退票一節，洽談和
    解事宜，並於八十六年二月十七日簽具協議書。其間林聖賢亦書具法律意見報告
    書，明載麗正公司對自訴人當時請求給付票款之民事訴訟之應對之道，其法律意
    見為「應對持票人（即自訴人）提刑事告訴－行使偽造有價證券罪及贓物罪，目
    的：（１）暫時中止民事程序，（２）取得有利之刑事判決以影響民事判決，（
    ３）取得制衡力量（和解談判條件）」。上開協議書及法律意見報告書均為麗正
    公司重要之文件資料，林聖賢亦留任公司相當時間，被告對麗正公司與自訴人間
    之債權債務自是知之甚詳，乃竟誣指自訴人「明知」所收受之系爭支票為贓物，
    自應構成誣告罪名云云。
一、按誣告罪之成立，以意圖他人受刑事處分虛構事實而向該管公務員申告為其要件
    ，故其所訴事實，雖不能證明係屬實在，而在積極方面尚無證據證明其確係故意
    虛構者，仍不能遽以誣告罪論處（最高法院四十六年度臺上字第九二七號判例意
    旨參照）。次按犯罪事實應依證據認定之，無證據不得推定其犯罪事實，如不能
    證明被告犯罪者，應諭知無罪之判決，刑事訴訟法第一百五十四條、第三百零一
    條第一項分別定有明文。所謂認定犯罪事實之證據，係指足以認定被告確有犯罪
    行為之積極證據而言，如未能發現相當證據，或證據不足以證明，自不能以推測
    或擬制之方法，以為裁判基礎（最高法院著有二十九年上字第三一０五號、四十
    年臺上字第八十六號判例可參照）。又自訴人之自訴，本以使被告受刑事追訴為
    目的，故其陳述是否與事實相符，自應調查其他證據，以資審認，倘其陳述尚有
    瑕疵，則在未究明前，即不能遽採為論罪科刑之根據（最高法院六十一年臺上字
    第三０九九號判例意旨同此見解）。
二、訊據被告對於自訴人所指其曾以自訴人涉犯收受贓物罪，訴請偵辦之事實，固坦
    承不諱，然堅詞否認蓄意誣告，辯稱：其不知麗正公司與自訴人有簽具協議書之
    情事，係因自訴人與譚晶心共同炒作股票，業經臺灣臺北地方法院八十六年度訴
    字第四五六號判處有期徒刑六月、緩刑三年在案，其間資金往來既為私人炒作股
    票之用，自訴人竟仍向譚晶心索取麗正公司支票供作擔保，顯可疑為收受贓物，
    其乃對自訴人提出收受贓物之告訴。況且，譚晶心於原審亦證稱向自訴人借款時
    已表明係私人借款用來投資麗正公司，原本開具個人票，係應自訴人要求才改開
    公司票替換，則自訴人明知該筆借款為譚晶心個人炒作股票之借款，仍故意向譚
    晶心索得麗正公司支票供作擔保，顯可疑為教唆或故意收受譚晶心所盜取、業務
    侵占之公司票據，被告訴指其收受贓物，並非無的放矢等語。
三、經查，被告確於八十七年一月十三日以麗正公司法定代理人名義，具狀向甲○對
    自訴人提起贓物罪之告訴，該贓物案終經中檢為不起訴處分確定等情，固有中檢
    八十七年度偵字第七四六五號及臺灣高等法院臺中分院檢察署八十七年度議法字
    第一○○八號處分書影本各一件附原審卷可稽。惟細繹該不起訴處分理由，無非
    以以支票之性質係支付工具，本即具有流通性與無因性，加以譚晶心當時自稱為
    麗正公司之副董事長，其究係如何取得麗正公司之系爭支票及有無權限簽發，難
    科自訴人為調查之義務，或縱認其疏未查證，亦難認其有贓物之認識，因而為自
    訴人不起訴之處分等情，並非積極認定被告在該偵查案中有何捏造事實誣告自訴
    人之行為。尚難徒憑自訴人於偵查案件經不起訴處分確定，即認被告當然屬誣告
    。
四、次查，林聖賢原係麗正公司法務專員，受梁柏薰委託代理麗正公司與自訴人於八
    十六年二月十七日簽具協議書，當時公司董事長為郭政一，協議書交梁柏薰及高
    姓主任秘書閱後即歸檔，林聖賢並未告知被告有關協議之事等情，已據證人林聖
    賢於原審結證在卷（見原審卷第一八三頁），徵諸原審卷附協議書（第二十四、
    二十五頁）所載，當時麗正公司代表人為郭政一，是並無任何積極事證可證明被
    告對該項協議有所知悉。被告辯稱不知有該協議等詞，尚非無據。
五、再查，關於林聖賢所書具之法律意見報告書，雖有建議為刑事訴追，以利民事和
    解之建議，有該意見報告書附卷可憑（附原審卷第二一四頁及第二一九頁），惟
    此係林聖賢以不知自訴人與譚晶心實際往來情形，為維護麗正公司立場而為建議
    等情，亦據證人林聖賢於原審證實（見原審卷第一八四頁）。參諸卷附自訴人於
    上訴所提證物一號所示，該法律意見報告書，初曾針對麗正公司涉訟案件書具八
    張意見書，傳交梁柏薰，當時就麗正公司被訴給付票款案件（包括自訴人訴請麗
    正公司給付系爭支票票款部分），曾說明「支票係空白支票遭竊後，被偽造，公
    司之真正用章並未外流，本公司就偽造票據不應負責」。另林聖賢再書具「法律
    意見報告書」載明麗正公司對自訴人當時請求給付票款之民事訴訟之應對之道，
    建議提出贓物罪之刑事告訴等情。按被告嗣接任為麗正公司負責人，則其縱或採
    取法務人員之建議，對自訴人提出收受贓物罪之告訴，亦難認係故意虛構者。矧
    本件並無任何積極事證證明被告之提出贓物罪告訴確係故意虛構者，自不能遽以
    誣告罪相繩。
    綜上所述，原審以不能證明被告犯罪，而為其無罪之諭知，並無不合。自訴人上
    訴意旨，仍執前詞，請求將原判決撤銷云云，亦為無理由，應予駁回。
伍、又本件事證已明，自訴人於本院辯論終結後，雖具狀聲請勘驗併案臺灣臺北地方
    法院檢察署八十七年度偵字第二三三００號第五十一頁至第五十二頁之筆錄部分
    ，並據以聲請再開辯論，核無必要，附此敘明。
據上論斷，應依刑事訴訟法第三百七十三條、第三百六十八條，判決如主文。
中     華     民     國    八十九   年       五       月       四       日
                             臺灣高等法院刑事第五庭
                                 審判長法  官  曾  德  水
                                       法  官  趙  功  恆
                                       法  官  林  立  華
右正本證明與原本無異。
如不服本判決應於收受送達後十日內向本院提出上訴書狀，其未敘述上訴之理由者並
得於提起上訴後十日內向本院補提理由書（均須按他造當事人之人數附繕本）。
                                       書記官  廖  月  女
中     華     民     國    八十九   年       五       月       八       日


司法院資訊處製作；財團法人民間司法改革基金會備份。
